最高法院刑事判決　　　　　　九十六年度台上字第六八○一號
上　訴　人　甲○○（原名黃基祥）
上列上訴人因偽造文書案件，不服台灣高等法院中華民國九十六
年一月九日第二審判決（九十五年度上訴字第六三號，起訴案號
：台灣台北地方法院檢察署九十一年度偵續字第九○號），提起
上訴，本院判決如下：
    主  文
上訴駁回。
    理  由
按刑事訴訟法第三百七十七條規定，上訴於第三審法院，非以判
決違背法令為理由，不得為之。是提起第三審上訴，應以原判決
違背法令為理由，係屬法定要件。如果上訴理由狀並未依據卷內
訴訟資料，具體指摘原判決不適用何種法則或如何適用不當，或
所指摘原判決違法情事，顯與法律規定得為第三審上訴理由之違
法情形，不相適合時，均應認其上訴為違背法律上之程式，予以
駁回。本件上訴人甲○○（原名黃基祥）上訴意旨略稱：(一)、上
訴人經營展望公司（即展望醫療器材有限公司，下同），從事醫
療器材買賣業務，與告訴人李岳翰、鄭嘯冬、乙○○、侯明輝所
開設之診所間，為醫療器材買賣，並無虛開發票情形，從而上訴
人於向萬通銀行（即萬通商業銀行，下同）申請票據貼現貸款時
所提供之發票，均有實際交易，且已完稅。嗣因上訴人周轉不靈
，上訴人為「換票」而簽發給告訴人等之支票未能兌現，告訴人
等不甘受損，始提出告訴。原判決認定上訴人以偽造文書之方式
，向萬通銀行辦理票貼借款，違反論理法則、證據法則。(二)、上
訴人與李岳翰、鄭嘯冬、乙○○、侯明輝等人「換票」時，渠等
已在支票背面蓋用各該牙醫診所之印章，上訴人並未盜刻印章，
在支票背面偽造背書，用以向萬通銀行辦理票貼借款。又未禁止
背書轉讓之支票，任何持票人皆可背書，況向銀行辦理票貼若有
背書之必要，上訴人大可要求告訴人等為之，無須自行偽造。再
者，各該診所之印章，應不止一顆，殊難以背書之印文，與告訴
人等留存之印章不同，即貿然認定係上訴人偽造。(三)、上訴人取
得支票時已有背書，上訴人不必且不須背書。況診所非法人，無
票信之效力，視同廢物。告訴人等屢次說謊，欺騙法官，欲陷上
訴人於不義，上訴人沒有偽造文書之動機。(四)、上訴人與告訴人
等間之「換票」行為，係貨款之延期票，嗣因上訴人周轉不靈，
致上訴人所簽發之支票無法兌現，萬通銀行之承辦人杜國賓所為
證言不實。(五)、原審未再傳喚萬通銀行承辦人杜國賓、經理何進
福及有關辦理貸款人員，亦未傳喚牙醫師黃衍國，復未命各該告
訴人等提出向展望公司購買器材之發票，及鑑定發票之真實性，
有調查未盡之違法云云（至於上訴意旨所為其餘指摘，或為枝節
性事實之爭執，或僅與詐欺罪有關，詐欺部分詳後述）。
惟查：本件原判決綜合全案卷證資料，本於事實審法院之推理作
用，認定上訴人有其事實欄所載之犯行，因而撤銷第一審判決，
依修正前刑法連續犯、牽連犯規定，從一重改判論處上訴人連續
行使偽造私文書，足以生損害於他人罪刑，已依據卷內資料，敘
明其所憑之證據及認定之理由（按上訴人行為後，刑法雖已刪除
連續犯、牽連犯規定，但本件以行為時之法律有利於行為人）。
上訴意旨對於原判決所為前揭論斷，並未依據卷內資料，具體指
摘有何違背法令情形。且查：(一)、事實之認定與證據之取捨，乃
事實審法院之職權，苟其事實之認定及證據之取捨，並不違背經
驗法則與論理法則，即不容任意指為違法而執為上訴第三審之理
由。原判決認定上訴人經營醫療器材買賣業務，為向萬通銀行（
嗣依企業併購法併入中國信託商業銀行）申請票據貼現貸款，須
提供實際交易之票據為擔保，竟以非基於商品之銷售、出租或提
供勞務等實際交易所取得之票據，即向李岳翰、鄭嘯冬、乙○○
、侯明輝等人換得或向汪其碧借得之支票（詳如原判決附表《下
稱附表》一所示），以盜刻之印章（詳如附表二所示）在支票背
面偽造背書，並委由不知情之會計吳慧琴填製不實之統一發票（
詳如附表三所示），佯裝與各該牙醫診所有業務往來，而持向萬
通銀行行使申請辦理票據貼現貸款，使銀行之承辦人陷於錯誤，
誤信各該支票係實際交易取得之客票，背書亦屬真正，而陸續票
貼貸款予上訴人，嗣上訴人所簽發供為「換票」之支票不獲兌現
，且避不見面等情。係依憑被害人李岳翰、鄭嘯冬、乙○○、侯
明輝、汪其碧等人，及證人即萬通銀行行員杜國賓、陳德玉、許
德裕等人之證述。上訴人於法務部調查局台北市調查處（下稱台
北市調查處）詢問時及檢察官偵查中亦承認，因為需要客票周轉
，而向被害人等「換票」或「借票」使用。並有萬通銀行檢送之
貸款資料、附表一所示支票影本、附表三所示統一發票影本等在
卷可稽，以為論據。並敘明上訴人雖否認偽造背書，辯稱渠等之
間有實際交易，且於「換票」時對方已經背書云云。然而：(1)上
訴人與李岳翰、鄭嘯冬、乙○○、侯明輝、汪其碧之間並無買賣
醫療器材情事，而係單純之「換票」或「借票」行為，且各該支
票於交給上訴人時，並無背書，除據李岳翰、鄭嘯冬、乙○○、
侯明輝、汪其碧等人證述明確外，汪其碧且稱伊以駕駛計程車為
業，根本不可能向上訴人購買醫療器材。足見上訴人在台北市調
查處詢問時及檢察官偵查中自白，因為需要客票周轉，而向上開
人等「換票」或「借票」使用，核與事實相符，本件既係「換票
」或「借票」，即無實際交易。(2)李岳翰、鄭嘯冬、乙○○、侯
明輝所經營之「嘉彬牙醫診所」、「國泰牙醫診所」、「信基牙
醫診所」、「泛美牙醫診所」其真正之印文，與附表一支票背面
偽造之印文相互比對，無論字體、刻篆、筆順、上下左右排列之
順序，均明顯不符，有全民健康保險特約醫事服務機構合約書影
本及銀行開戶印鑑卡上真正之印文可資證明，上訴人所辯未偽造
背書，不足採信。(3)上訴人與李岳翰、鄭嘯冬、乙○○、侯明輝
、汪其碧等人既無實際交易，則其委由不知情之會計所製作之統
一發票，雖非偽造，但屬內容不實之會計憑證，至於上訴人有無
完納稅捐，要與本件犯罪無涉。(4)汪其碧係計程車司機，不曾在
「果林牙醫診所」任職，於借支票給上訴人時，係直接交給上訴
人，未經他人轉手，且支票背面係空白，並無背書，已據汪其碧
供明在卷。然上訴人持汪其碧所交付之支票，向萬通銀行辦理票
據貼現時，卻出現「果林牙醫診所」之背書，顯然係上訴人所偽
造。上訴人於原審雖請求傳訊「果林牙醫診所」之黃衍國，以證
明汪其碧所簽發之支票經由黃衍國背書轉交，因與上開既存之事
證不符，認無傳訊之必要，均已逐一說明及指駁。上訴意旨所為
前揭指摘，係對於原判決已說明事項及屬原審採證認事職權之適
法行使，持憑己見，而為不同之評價，且為單純事實之爭執，並
非適法之第三審上訴理由。(二)、被偽造背書之各該牙醫診所雖非
法人，但屬於獨資或合夥，且已以牙醫診所名義，在銀行開戶，
有在銀行開戶之印鑑卡影本在卷可資證明，其票據上之權利、義
務係由診所之負責人直接負責。上訴意旨指稱，診所非法人，無
票信之效力，視同廢物云云，係以自己之說詞任意指摘，亦非適
法之第三審上訴理由。另上訴人於原審，並未請求再傳訊萬通銀
行之承辦人杜國賓、經理何進福及有關辦理貸款之人員，其待上
訴本院後，再事指摘原審未予傳訊，並非依據卷內資料執為指摘
。至於上訴人委由不知情之會計所製作之統一發票，僅屬內容不
實之會計憑證，並非偽造，自無鑑定其真偽之必要。上訴意旨，
任意指摘原審未命各該告訴人等提出涉案之發票，以資鑑定發票
之真實性，有調查未盡之違法云云，亦難認係適法之第三審上訴
理由。上訴人關於行使偽造私文書、違反商業會計法部分所為之
指摘，顯與法律規定得為第三審上訴理由之違法情形，不相適合
。其上訴違背法律上之程式，應予駁回。又裁判上一罪案件之重
罪得提起第三審上訴，其輕罪部分雖不得上訴，依審判不可分原
則，第三審法院亦應併予審判，但以重罪部分之上訴合法為前提
，如該上訴為不合法，第三審法院既應從程序上予以駁回，而無
從為實體上判決，對於輕罪部分自無從適用審判不可分原則，併
為實體上審判。按刑事訴訟法第三百七十六條所列各罪之案件，
經第二審判決者，不得上訴於第三審法院，為該法條所明定。本
件上訴人關於詐欺部分，原審係依刑法第三百三十九條第一項論
罪，並認與行使偽造私文書部分（含相牽連之違反商業會計法）
有牽連犯關係，從一重依行使偽造私文書罪處斷。而刑法第三百
三十九條第一項之罪，核屬刑事訴訟法第三百七十六條第四款之
案件，依上開說明，既經第二審判決，自不得上訴於第三審法院
。本件行使偽造私文書部分（含相牽連之違反商業會計法）之上
訴為不合法，無從為實體上審理，已如前述，則對於輕罪之詐欺
部分，自無從適用審判不可分原則，併為實體上審判，亦應從程
序上予以駁回。
據上論結，應依刑事訴訟法第三百九十五條前段，判決如主文。
中　　華　　民　　國　九十六　年　 十二 　月　　六　　日
                      最高法院刑事第十庭
                          審判長法官  謝　俊　雄
                                法官  陳　世　雄
                                法官  魏　新　和
                                法官  吳　信　銘
                                法官  徐　文　亮
      本件正本證明與原本無異
                                      書  記  官
中　　華　　民　　國　九十六　年　 十二 　月　　十　　日
                                                      Ｅ
